【裁判字號】    98,重訴,384
【裁判日期】    981019
【裁判案由】    清償債務
【裁判全文】
臺灣臺北地方法院民事判決             98年度重訴字第384號
原      告  乙○○
被      告  丙○○
訴訟代理人  甲○○
上列當事人間清償債務事件，本院於民國98年10月5日言詞辯論
終結，判決如下：
    主  文
被告應給付原告新台幣陸佰伍拾貳萬元，及自民國八十六年十一
月十四日起至清償日止，按年息百分之五計算之利息。
訴訟費用由被告負擔。
    事實及理由
壹、程序方面：按訴狀送達後，原告不得將原訴變更或追加他訴
    ，但擴張或減縮應受判決事項之聲明者，不在此限，民事訴
    訟法第255條第1項第3款定有明文。原告起訴時原聲明：「
    被告應給付原告新台幣（下同）652萬元，及自民國86年10
    月1日之翌日起至清償日止，按年息5%計算之利息」，嗣於
    98年10月5日言詞辯論時，原告當庭聲明減縮利息起算日為
    86年11月14日（見本院卷第81頁）。經核原告所為係於同一
    訴訟標的下減縮應受判決事項之聲明，依前揭規定，自應准
    許。
貳、實體方面：
一、原告部分：被告於85年4月至86年8月間陸續向原告借款共計
    652萬元，迄今未清償，爰依消費借貸契約提起本件訴訟。
    並聲明：被告應給付原告652萬元，及自86年11月14日起至
    清償日止，按年息5%計算之利息。
二、被告則以：其已數次以給付現金之方式清償652萬元之借款
    ，被告另簽發支票250萬元借款部分，原告於該同面額支票
    到期而未能兌現後，即於86年5月11日向本院申請97年促字
    第13851號支付命令，更聲明參與分配被告房屋之拍賣價款
    ，現由本院88年執字第3816號強制執行案件執行中，亦見原
    告係積極主張其對被告之債權。又原告於87年5月間曾申請
    902萬元之支付命令，經被告聲明異議後，原告即私下向被
    告稱因被告已多次返還借款，雖未立還款單據，然其對被告
    僅主張250萬元之支票債權即可，嗣原告更未繳納裁判費用
    ，致前案訴訟遭駁回，被告遂不疑有他且不願與同事興訟而
    交惡，惟原告至13年後之今日方持借據請求被告清償債務，
    要與一般經驗法則與論理法則相違，顯見被告確已返還652
    萬元之借款，但未積極向原告要求返還借據。另自本院88年
    執字第3816號強制執行案件分配表觀之，原告對被告主張之
    債權僅有250萬元而非902萬元，足證被告已清償652萬元之
    借款；被告於82年間起至86年間止，因資金周轉不靈而向原
    告多次借款，除去已滅失之借款紀錄，仍多達30餘筆，且借
    貸方式係被告開立支票或借據，由原告先扣除第一期利息後
    ，再將剩餘款交付予被告，待票據（借據）到期時，被告先
    行還舊，再借新，再以支付利息換新票據（借據），如是不
    斷為之，本件提出之借據，實為剩下未取回之部分。又原告
    提出之借據中，日期最早者為85年4月6日之77萬元，之後即
    為86年1月27日之100萬元，惟該二紙借據期間內，被告已返
    還借款並取回多張借據及支票，顯見被告已還清借款，更無
    僅積欠86年4月6日之借款未還之理，足證原告所提86年4月6
    日之借據，實為原告於被告清償借款後未返還之借據，其不
    得以該借據主張債權存在。且依一般常理，若被告皆未返還
    借款，原告自無再借貸被告分毫之理；又原告收取之利息皆
    高於民法第205條規定之年利20%，而違法過高之利息應可抵
    扣本金，被告支付予原告之金額已超過原告主張之債權甚多
    ，因此原告所擁有之借據應屬無效之債權等語，資為抗辯。
    並聲明：原告之訴駁回。
三、兩造不爭執之事實：
(一)被告自85年4月6日起至86年8月13日簽立借據七紙向原告借
    款652萬元。
(二)被告另簽發支票一紙向原告借款250萬元，原告已於88年間
    取得執行名義，經本院以88年度執字第3816號執行事件執行
    中。
四、原告起訴請求被告返還652萬元借款，被告則辯稱其業已清
    償云云，是本件之爭點厥為：被告是否已將系爭652萬元借
    款清償完畢？
    按當事人主張有利於己之事實者，就其事實有舉證之責任，
    民法第277條定明明文，又請求履行債務之訴，原告就其所
    主張債權發生原因之事實，固有舉證之責任，若被告自認此
    項事實而主張該債權已因清償而消滅，則清償之事實，應由
    被告負舉證之責任，此觀民事訴訟法第277條之規定自明（
    最高法院28年上第1920號判例可資參照）。本件原告主張
    被告自85年4月6日起至86年8月13日簽立借據七紙向原告借
    款652萬元等情，為被告所不爭執，僅抗辯其已清償云云，
    惟為原告所否認，揆諸前揭規定，應由被告負舉證之責。經
    查，被告僅陳稱：自本院88年執字第3816號強制執行案件分
    配表觀之，原告對被告主張之債權僅有250萬元而非902萬元
    ，足證被告已清償652萬元之借款；依一般常理，若被告皆
    未返還借款，原告自無再借貸被告分毫之理；又原告收取之
    利息皆高於民法第205條規定之年利20%，而違法過高之利息
    應可抵扣本金，被告支付予原告之金額已超過原告主張之債
    權甚多云云，並未提出其他證據方法，惟查，原告於本院88
    年執字第3816號強制執行案件中之執行名義僅205萬元，是
    尚難以原告於該執行案件之分配表主張之債權為250萬元，
    即遽謂被告已清償652萬元之借款，又被告並未證明原告收
    取之利息超過年息5%，亦未證明其交付原告之金額究係多少
    ，是其抗辯支付予原告之金額已超過原告主張之債權甚多云
    云，亦不可採，其另陳稱：若被告皆未返還借款，原告自無
    再借貸被告分毫之理云云，惟此亦屬被告個人推測之詞，本
    件被告既未證明其已清償原告652萬元借款，揆諸前揭規定
    ，其抗辯即不可採。
五、從而，原告依消費借貸契約，請求被告給付原告652萬元，
    及自86年11月14日起至清償日止，按年息5%計算之利息，即
    無不合，應予准許。
六、因本案事證已臻明確，兩造其餘主張、陳述及所提之證據，
    經本院審酌後，認與判決結果不生影響，爰不一一論述，附
    此敘明。
七、結論：原告之訴為有理由，依民事訴訟法第78條判決如主文
    。
中    華    民    國    98    年    10    月    19    日
                  民事第三庭    法  官  郭美杏
以上正本係照原本作成
如對本判決上訴，須於判決送達後20日內向本院提出上訴狀
中    華    民    國    98    年    10    月    19    日
                                書記官  馮姿蓉


司法院資訊處製作；財團法人民間司法改革基金會備份。
